【裁判字號】    98,消債更,80
【裁判日期】    980227
【裁判案由】    更生事件
【裁判全文】
臺灣板橋地方法院民事裁定            98年度消債更字第80號
聲  請  人  甲○○
代  理  人  吳鴻奎律師
上列當事人因消費者債務清理事件聲請更生，本院裁定如下：
    主  文
更生之聲請駁回。
聲請費用由聲請人負擔。
    理  由
一、本件聲請意旨略以：聲請人因有不能清償債務之情事，目前
    債務總金額為新臺幣（下同）832,187 元，前於民國95年10
    月18日依中華民國銀行公會會員辦理無擔保債務協商機制，
    與最大債權金融機構慶豐商業銀行股份有限公司達成協商，
    雙方約定聲請人自95年11月起分80期，利率10.88%，每月10
    日以16,553元依各債權銀行債權金額比例清償各項債務，直
    至全部清償為止，在聲請人持續繳納協商款13期至97年1 月
    ，不得已因下列之原因毀諾：
  (一)聲請人於96年3 月間因懷孕五個月無法工作，就此失業而收
    入減少。
  (二)96年4 月間，聲請人之婆婆王秀蘭因罹患腰椎狹窄症，因而
    增加醫療費之支出。
  (三)96年7 月30日，聲請人之子賴柏倫出生，因而增加生活費用
    。綜上原因，聲請人實有不可歸責於己之事由，致履行有重
    大困難，故請求裁定准予更生云云。
二、按債務人對於金融機構因消費借貸、自用住宅借款、信用卡
    或現金卡契約而負債務，在聲請更生或清算前，應提出債權
    人清冊，以書面向最大債權金融機構請求協商債務清償方案
    並表明共同協商之意旨，消費者債務清理條例第151 條第1
    項定有明文。而債務人與金融機構協商成立者，不得聲請更
    生或清算，但因不可歸責於己之事由，致履行顯有重大困難
    者，不在此限；消費者債務清理條例施行前，債務人依金融
    主管機關協調成立之中華民國銀行公會會員辦理消費金融案
    件無擔保債務協商機制與金融機構成立之協商，準用前項之
    規定，消費者債務清理條例第151 條第5 項、第6 項亦分別
    有明文可參。至於債務人聲請更生或清算不合程式或不備其
    他要件者，法院應以裁定駁回之，但其情形可以補正者，法
    院應定期間先命補正，復為同條例第8 條所明定。
三、次按前開法律規定之「但因不可歸責於己之事由，致履行顯
    有重大困難者，不在此限」，其立法意旨係基於債務清償方
    案成立後，應由債務人誠實遵守信用履行協商還款條件，惟
    於例外情形下發生情事變更，在清償期間收入或收益不如預
    期，致該方案履行困難甚或履行不能，因不可歸責於己之事
    由，始能聲請更生或清算。此規範意旨在避免債務人任意毀
    諾已成立之協商，濫用更生或清算之裁判上債務清理程序。
    蓋以債務清償方案係經當事人行使程序選擇權所為之債務清
    理契約，債務人應受該成立之協議所拘束。債務人既已與金
    融機構協商成立，如認該協商方案履行有其他不適當情形，
    自仍應再循協商途徑謀求解決。又所謂不可歸責於己之事由
    ，係指出於非己身所能控制之自然力或其他人為事由，具有
    猝然性而不能預知，非人力所能參與或所能阻止，而陷於不
    能履行承諾償還自己之債務者而言，例如：
  1.債務人於履行清償期間遭逢重大意外災害，如車禍、火災、
    或罹患重大不治之惡疾而喪失工作能力。
  2.債務人負擔家計生活之職業工作，突然非自願性失業，而可
    預見的、持續性的無法就業謀生。
  3.因遭逢不可抗力之天然災害，如地震、颱風、水災而因其損
    害甚鉅致無力清償等情事。
四、本院查：
  (一)聲請人於消費者債務清理條例施行前，曾依照中華民國銀行
    公會會員辦理消費金融案件無擔保債務協商機制，與最大債
    權金融機構慶豐商業銀行股份有限公司達成協商，雙方約定
    聲請人自95年11月起分80期，利率10.88%，每月10日以16,5
    53元依各債權銀行債權金額比例清償各項債務，直至全部清
    償為止，在聲請人持續繳納協商款至97年1 月間毀諾，此有
    協議書及無擔保債務還款計劃影本各一份為證，且觀諸聲請
    人提出之財團法人金融聯合徵信中心債權人清冊中「是否曾
    參與銀行公會債務協商」欄註記「Y 」一節亦明。準此，本
    件聲請人依上開協商機制與最大債權金融機構協商成立後，
    再向本院聲請更生，尚須符合「不可歸責於己之事由致履行
    顯有重大困難」之法定要件，方為適法。
  (二)聲請人主張於96年3 月間因懷孕五個月無法工作，就此失業
    而收入減少，而其子賴柏倫於97年7 月間出生，因而增加生
    活費用。惟查聲請人提出之戶籍謄本所載，其子賴柏倫係於
    96年7 月30日出生（見本院卷第12頁），則據此推算聲請人
    應自95年9 月間即已妊辰懷孕，此應為95年10月18日與最大
    債權金融機構慶豐商業銀行股份有限公司，達成協商清償方
    案時所預見之事實，聲請人於協商當時之每月收入及支出之
    情形，本為聲請人於協商成立當時可得預見，其盱衡自己之
    經濟狀況，仍願簽署協議書，自應依協議條款履行，故聲請
    人所述理由，並非出於非己身所能控制之自然力或其他人為
    事由，具有猝然性而不能預知，不具備不可歸責於己之事由
    致履行顯有重大困難之法定要件。
  (三)又債務人依消債條例向法院聲請更生或清算，應認係債務清
    理之最後手段，蓋經法院裁定開始更生或清算程序後，債務
    人之生活、身分資格、工作權利等或均將受有限制。又該條
    例所定之債務清理程序採雙軌制設計，分為重建型之更生程
    序及清算型之清算程序，其立法目的在使有不能清償或有不
    能清償之虞的消費者，得依其自身負債與清償能力之不同情
    況，選擇不同程序清理其債務，以調整其與債權人及其他利
    害關係人之權利義務關係，保障債權人之公平受償，謀求消
    費者經濟生活之更生及社會經濟之健全發展。上開規定之立
    法目的，在兼顧債權人、債務人雙方之利益，使陷於經濟上
    困境之消費者得以清理債務，利用此兩種不同程序妥適調整
    債務人與債權人及其他利害關係人間之權利義務關係，保障
    債權人獲得公平受償，並謀求消費者經濟生活之更生機會。
    申言之，更生之目的在使全體債權人獲得公平之受償，並使
    債務人在經濟上得有更生之機會，防止社會經濟發生混亂。
    上開制度並非在使債務人恣意消費所造成之債務，轉嫁予債
    權人負擔；故法律所設債務人免責之制度，應在鼓勵勤勞誠
    實之債務人，而非縱容投機不誠實之債務人奢侈浪費，倘債
    務人於聲請更生或清算前之相當期間內，利用信用金融之機
    會，恣意為非屬通常生活所需之鉅額消費或作奢侈性、浪費
    性之消費，而不在意日後履行返還之能力，反而算計消債條
    例中之免責制度，濫用更生或清算程序以規避其應負擔之償
    還責任，自與前開立法本旨有違。本院於98年2 月3 日命聲
    請人補正近二年每月工作收入、每月支出消費明細及財產顯
    然減少或負擔過重之原因事由，聲請人補正其全家高達八張
    人壽保險契約，分別為（本院卷第12 1頁至第138 頁）：
  1.配偶賴弘成自91年4 月9 日起至終身，投保美商美國安泰人
    壽保險公司之安泰喬壽還本終身壽險220,000 元。
  2.長女賴妤彤自91年7 月24日起至終身，投保美商美國安泰人
    壽保險公司之安泰新限期繳費終身壽險500,000 元。
  3.聲請人本人自89年6 月17日起至終身，投保美商美國安泰人
    壽保險公司之安泰分紅終身壽險1,000,000 元；及自89年8
    月18日起至終身，投保美商美國安泰人壽保險公司之安泰雙
    星報喜還本終身壽險300,000 元；及自89年6 月17日起至終
    身，投保美商美國安泰人壽保險公司之安泰分紅終身壽險1,
    000,000 元、及自89年8 月18日起至終身，投保美商美國安
    泰人壽保險公司之安泰嘉祥曾額養老壽險200,000 元。
  4.長男賴享頎自95年8 月28日起至終身，投保國泰人壽醫療帳
    戶終身保險、。
  5.次男賴柏倫自96年12月4 日起至終身，投保國泰人壽新鍾情
    終身是壽500,000 元。
    消費者債務清理條例施行之前，中華民國銀行公會會員所辦
    理之消費金融案件無擔保債務協商機制，與消費者債務清理
    條例之立法精神，並非維持債務人過去慣常之寬裕生活，而
    係重新檢視消費行為樽節支出，故聲請人既已有不能清償之
    事由，生活消費程度自應受有限制，每月生活開支，自不能
    與一般人等量齊觀，例如：不得乘坐計程車，不得出入三星
    級以上之飯店、餐廳，聲請人自當縮衣節食，刻苦生活，誠
    實履行清償債務，聲請人既已負債而成立協商，自當刻苦生
    活優先償債，上開保險投資所有之保單價值，自宜妥適運用
    ，以清償債務為先。若仍繼續保險契約之效力，而不在意既
    有債務之返還償債能力，自與前開立法本旨有違。
  (四)聲請人另主張因96年4 月間，聲請人之婆婆王秀蘭因罹患腰
    椎狹窄症，因而增加醫療費之支出云云。惟查聲請人之婆婆
    王秀蘭並非聲請人所負法定扶養義務之人，且其所患腰椎狹
    窄症，亦非重大不智之惡疾，於接受融合、固定、減壓術手
    術，已於96年4 月10日出院（見本院卷第20頁），此亦非屬
    顯有重大困難不能履行清償協商債務之原因。況目前銀行公
    會就曾經參加95年度債務協商毀諾之債務人，提供「個別協
    商一致性方案」，及對於有繳款困難之債務協商持續履約之
    債務人，提供變更債務協商協議書方案，該方案依據債務人
    實際收入情形協談可負擔之還款條件，最優惠方案採180 期
    零利率之還款方式，期能使之再進行協商。聲請人縱因離婚
    而有履債上之困難，尚非不得與債權銀行，再次進行解決債
    務之商談，以謀求適當之履行條件。
五、綜上所述，本件聲請人所主張之事由，與消費者債務清理條
    例第151 條第5 項但書所規定「不可歸責於己之事由致履行
    顯有重大困難」之要件不符，自不應准其聲請更生，爰裁定
    駁回更生之聲請。
中    華    民    國    98    年    2     月    27    日
                  民事第一庭    法  官  黎文德
以上正本證明與原本無異
如不服本裁定應於送達後10日內向本院提出抗告狀，並應繳納抗
告費新台幣1,000元整。
中    華    民    國    98    年    3     月    3     日
                                書記官  趙彬


司法院資訊處製作；財團法人民間司法改革基金會備份。
